臺灣高等法院民事判決　九十年度重上字第三九二號
　　　上　訴　人　同普建設股份有限公司 (原名協義建設股份有限公司)
　　　法定代理人　黃正強
　　　被　上訴人　甲○○
右當事人間返還價金等事件，上訴人對於中華民國九十年六月二十七日臺灣士林地方
法院八十九年度重訴字第一六九號第一審判決提起上訴，本院判決如左：
    主      文
上訴駁回。
第二審訴訟費用由上訴人負擔。
    事      實
甲、上訴人方面：
一、聲明：(一)原判決廢棄。(二)被上訴人應給付上訴人新台幣四千二百萬元及自起訴狀
    繕本送達的日期至清償日止，按年息百分之五計算之利息。(三)訴訟費用由被上訴
    人負擔。(四)上訴人願供擔保請准宣告假執行。
二、陳述：除與原判決記載相同者外，補稱略以：
    (一)被上訴人於九十年十月十六日提出之答辯狀第六頁第五、六行亦自承被上訴人
　　　出售給上訴人的買賣標的物為李太郎對系爭土地持分及其合建之十分之二權利，
      故由被上訴人自認之事實，己明買賣標的物確為土地持分，因此被上訴人即有
      移轉之義務。
　　(二)系爭買賣契約書第三條第二項第四條之約定，被上訴人之移轉土地所有權之給
　　　付義務已發生，而上訴人己付清價款，經上訴人於八十九年三月十日以存證信
　　　函催告被上訴人移轉土地持分（原審卷第一二一頁），然被上人至今仍未移轉
　　　土地所有權，被上訴人之給付遲延已屬違約，已符合系爭約書第九條約定「不
　　　照約履行應盡義務」。
　　(三)又上訴人為建設公司，而建設公司之營運目的乃在取得土地所有權後興築建物
　　　銷售，而非以地主身分，由第三人興建，再以地主身分分配房屋，原審認定事
　　　實亦背離社會經驗法則，因此原審認被上訴人未移轉土地所有權未背契約義務
　　　，顯非有理。
　　(四)被上訴人未將系爭土地所有權移轉予上訴人，上訴人當得援依契約書第九條約
　　　定為本件請求。
乙、被上訴人方面：
一、聲明：駁回上訴
二、陳述：除與原判決記載相同者外，補稱略以：
    被上訴人是賣十筆土地李太郎的持分的合建權利，地主原來與陳傳生合建，李太
    郎是土地共有人之一，李太郎賣給被上訴人二百坪房子及二個車位，等房子蓋好
    ，被上訴人取得房子以後，被上訴人分到應得的房屋即上訴人應分得的房屋，被
    上訴人再把這十筆土地李太郎的持份移轉給陳傳生。契約第三條所謂的土地移轉
    証件，是指三四二之十七號土地而已，不包括其他九筆土地，因為買賣的是權利
    ，所以第二期款所謂備齊土地移轉証件，並沒有寫地號。
    理      由
一、上訴人起訴主張：兩造於八十六年五月三十日就被上訴人所有之系爭土地應有部
    分十分之二權利，訂定買賣契約，上訴人並給付價金二千一百萬元由被上訴人收
    訖，詎經多次催告，被上訴人仍未將系爭土地所有權應有部分十分之二移轉予上
    訴人，爰依買賣契約第九條之約定，起訴請求被上訴人返還已收價金二千一百萬
    元、並給付違約金二千一百萬元，及均自訴狀繕本送達翌日起至清償日止，按週
    年利率百分之五計算之利息等語。被上訴人則以：兩造所訂定之買賣標的物非系
    爭土地應有部分十分之二，而係系爭土地應有部分十分之二與陳傳生合建之權利
    ，被上訴人已依約履行，而其餘分屋權利應由上訴人依合建契約向陳傳生請求為
    是，被上訴人並無不照約履行應盡義務，上訴人依買賣契約書第九條向被上訴人
    請求返還已收價款，並給付違約金，誠無理由等語，資為抗辯。
二、上訴人主張兩造於八十六年五月三十日訂定買賣契約，上訴人並已給付價金由被
    上訴人收訖之事實，業據其提出土地買賣契約書影本一紙、寶島商業銀行信義分
    行支票影本二紙及收據一紙為證，復為被上訴人所不爭執，是上訴人此部分之主
    張，自堪信為真實。又被上訴人以前詞置辯，是以本件主要之爭點，端在兩造所
    訂定之買賣契約標的物，究為系爭土地應有部分十分之二與陳傳生合建之權利抑
    為系爭土地應有部分十分之二？查：
    (一)按解釋意思表示，應探求當事人之真意，不得拘泥於所用之辭句，民法第九十
      八條定有明文；又契約真意何在，應以過去事實及其他一切證據資料為斷定之
      標準，不能拘泥文字致失真意；另解釋當事人立約之真意，除雙方中途有變更
      立約內容之同意，應從其變更以為解釋外，均以當事人立約當時之真意為準（
      最高法院十九年上字第二八號、四十九年台上字第三○三號判例參照）。意思
      表示不明確，使之明確，屬意思表示之解釋；意思表示不完備，使之完備，屬
      意思表示之補充。前者可減少爭議，後者可使意思表示之無效減至最低程度。
      意思表示解釋之客體，為依表示行為所表示於外部之意思，而非其內心之意思
      。當事人為意思表示時，格於表達力之不足及差異，恆須加以闡釋，至其內心
      之意思，既未形之於外，尚無從加以揣摩。故在解釋有對話人之意思表示時，
      應以在對話人得了解之情事為範圍，表意人所為表示行為之言語、文字或舉動
      ，如無特別情事，應以交易上應有之意義而為解釋，如以與交易慣行不同之意
      思為解釋時，限於對話人知其情事或可得而知，否則仍不能逸出交易慣行的意
      義。解釋意思表示端在探求表意人為意思表示之目的性及法律行為之和諧性，
      解釋契約尤須斟酌交易上之習慣、經濟目的、立約當時之情形及一切證據資料
      ，依誠信原則為斷定之標準，庶不失契約之真意。關於法律行為之解釋方法，
      應以當事人所欲達到之目的、習慣、任意法規及誠信原則為標準，合理解釋之
      ，其中應將目的列為最先，習慣次之，任意法規又次之，誠信原則始終介於其
      間以修正或補足之。
    (二)本件系爭土地係於七十七、七十八年間，由訴外人林周煙出資十分之二、李太
      郎出資十分之二、陳有平出資十之一、陳榮華（含其隱名合夥人施阿貴之部分
      ）出資十分之二、陳有義出資十分之二、洪賜勝出資十分之一共同向訴外人林
      傳枝、高墀鯤等人買入後，將系爭三四二、三四二之二、三四二之五、三四二
      之六、三四二之七、三四二之十一、三四二之十二、三四二之十三等八筆地號
      土地應有部分信託登記於陳榮華名下，系爭三四二之一、三四二之八、三四二
      之九、三四二之十等四筆地號土地應有部分則信託登記於陳有義名下，嗣於八
      十一年三月一日，各共有人復以陳有義及陳榮華之名義與陳傳生成立合建契約
      之事實，業經被上訴人提出股東協議書、陳傳生分別與陳有義及陳榮華簽訂之
      合建契約書影本各一份為證，且為上訴人所不爭執，自堪信為真實。據此，李
      太郎擁有系爭土地所有權應有部分十分之二，而依該合建契約，復享有就應有
      部分比例所得分配房屋及車位之權利，當無疑議。
    (三)兩造訂定之土地買賣契約中，就系爭土地分成二部分作不同之處理：
      1.上訴人所提出之土地買賣契約書，兩造即於第一條不動產標示之表格中，就
        地號三四二、三四二之一、三四二之五、三四二之六、三四二之八、三四二
        之九、三四二之十一、三四二之十二、三四二之十三之等地號於備註欄中合
        併記載為：「乙方擁有十分之二的權利移轉權利於甲方（按指上訴人），於
        甲方在Ｃ區分得房屋交屋於甲方點交無誤後，移轉於陳傳生名義」；再參以
        證人莊美婚證稱：「：：：我們買的是十分之二的持分，因此，衍生出合建
        可分得二００坪及車位。」（見原審卷一四二頁），顯見兩造均認為於房屋
        興建完工後，係上訴人得依據系爭土地買賣契約書而分得房地。
      2.另從上開第一條不動產標示之表格中，除在地號三四二之十七之備註欄記載
        為：「逕過戶予甲方。」外，表格最後一欄亦復註明：「乙方須移轉予甲方
        名義面積計二九點０一坪。」，復參酌該契約書第十一條明定：「本件交易
        標的三四二之十七地號乙方持分土地面積計二九點０一坪，目前信託登記在
        李太郎名下」等情，則就此部分觀之，兩造間就系爭土地所有權應有部分，
        亦於該土地買賣契約書中有所明定。
　　　　由上可知，兩造於土地買賣契約書中，就系爭土地分成二部分作不同之處理
　　　　，足證兩造間之真意，當非為單純合建房屋之買賣，更非僅屬契約承擔或系
　　　　爭土地應有部分之買賣，而係就系爭土地所有權應有部分之權利及合建契約
　　　　當事人地位，一併訂立於該土地買賣契約中，堪以認定。
    (四)又訴外人李太郎將其權利出賣與被上訴人後，被上訴人復將該權利與上訴人訂
      定本件土地買賣契約，此為兩造所不否認，且該土地買賣契約書第十一條亦就
      三四二之十七地號信託登記在李太郎名下之情形亦有規定，已如前述，復參酌
      證人曾耀民證稱：「但因為土地眾多，所以大部分都信託登記在陳有義及李太
      郎的名下，但其內部權利各自為何都很清楚，但事後因李太郎個人缺錢或其他
      因素，李太郎將其個人在ａ、ｂ、ｃ、ｄ、ｅ上的權利都轉賣給甲○○，然此
      事為陳金興所知，陳金興為求該筆土地之開發，遂建議同普向甲○○購買甲○
      ○跟李太郎所買的土地權利。」（見原審卷一七一頁）；則依此證言可知，兩
      造均知悉系爭土地除三四二之十七地號外，訴外人李太郎並非登記名義人。因
      此，探究兩造之所以如上述將系爭土地分二部分作不同方式處理之原因，端在
      於訴外人李太郎雖就系爭土地之全部有其十分之二應有部分，但僅就其中三四
      二之十七地號土地係登記名義人，因此無法將系爭土地全部過戶予上訴人之故
      ，此有被上訴人所提土地登記簿影本為證。亦因為如此，兩造才會約定僅就登
      記在李太郎名義下之土地需為移轉登記，而未約定其他系爭土地亦應一併移轉
      所有權予上訴人。綜上，本件兩造就系爭土地應有部分十分之二，除已有成立
      買賣契約之意思表示合致外，更可認定兩造除三四二之十七地號外，被上訴人
      無須將其他系爭土地移轉登記予上訴人，而待將來房屋興建完成，始就分配所
      得之房地一併登記與上訴人之意思表示之合致。
    (五)本件買賣契約介紹人陳金興於本院證明稱：「我是買賣的介紹人，我與段津薪
      〈原上訴人之負責人〉談的，他知道買十分之二的權利，可以分到二百坪房子
      及兩個車位，我有跟他說清楚，他也從事建築，他知道，他跟地主亦有合建契
      約存在，是買合建的權利根據這個權利可以分到二百坪房子及兩個車位，有些
      土地屬於農業區○道路地，不能蓋房子，當時買賣總價二千一百萬元，是指權
      利的價值，不是土地所有權的價金，系爭土地是長方形，分ABCDE區，協義公
      司及李太郎與其他共有人間有合建契約，全部地主可以分得一千坪，與協議公
      司合建的部分地主可以分到六百坪房子，與陳傳生合建的部分的可以分到四百
      坪房子，李太郎部分有十分之二，他個人可以分到二百坪的房子。契約第三條
      第二期移轉全部証件，是指三四二之十七這筆土地而已，對照第十一條即可明
      瞭，不涉及其他土地，因為其他土地有些是農業區○道路用地，過戶還要增值
      稅，而且信託在其他股東名下，但最後都要過戶給陳傳生。」查該證人既然是
      介紹人，與兩造均無任何關係，其證言自堪採信，從而被上訴人抗辯其所出賣
      為合建權利十分之二，並非土地所有權之買賣，應屬可信。
    (六)既然兩造所訂定之買賣契約，係以合建土地所有權應有部分十分之二投資及合
      建契約當事人地位為標的（契約承擔），已如前述，且依據系爭契約書，兩造
      又已就被上訴人所應盡之義務，約定為：
      1.就地號三四二、三四二之一、三四二之五、三四二之六、三四二之八、三四
        二之九、三四二之十一、三四二之十二、三四二之十三土地，被上訴人擁有
        十分之二的權利移轉於上訴人；
      2.就地號三四二之十七土地始約定需過戶予上訴人。
        則就第一點而言，兩造間約定契約承擔，在雙方意思表示合致時即已生效，
        故並無履行之問題；而就第二點而言，被上訴人抗辯其已將地號三四二之十
        七土地移轉登記至上訴人名下，並提出土地登記簿影本為證，復為上訴人所
        不爭執，足認被上訴人確已履行其依契約所應盡之義務。
    (七)又契約第九條約定：「本契約簽訂後，如乙方〈指被上訴人〉不買或不照約履
      行應盡義務時，應將已收價款如數還與甲方外，另需支付甲方已付價款一倍之
      違約金，本約方得解除，各無異議。」顯然是約定被上訴人如欲解除契約，應
      支付上訴人已付一倍價款之違約金，而本件被上訴人並未主張解除契約，而係
      上訴人對被上訴人主張解除契約，此為上訴人所自認，則上訴人主張依上開約
      定，被上訴人應給付二千四百萬元之違約金，核與上開規定約定不合，其請求
      為無理由，不應准許。
    (八)證人莊美婚係代上訴人出面與被上訴人簽約，其證言惟免偏頗，尚不能為利於
　　　上訴人之證明。
三、綜上所述，被上訴人既已履行契約義務，從而，上訴人主張被上訴人未履行契約
    將土地移轉登記，而訴請被上訴人返還價金、給付違約金及法定遲延利息等，為
    無理由，原審為上訴人敗訴之判決，核無不合，上訴人上訴意旨主張原判決不當
    ，求於廢棄改判，為無理由，應予駁回。
四、本件事證已臻明確，兩造其餘陳述或主張，與本件判決之結果不生影響，爰不一
    一論述，併此敘明。
五、據上論結，本件上訴為無理由，爰判決如主文。
中　　　華　　　民　　　國　　九十一　　　年　　  一      月　　 二　 　日
                              民事第九庭
   　　　　                       審判長法  官　吳  謙  仁
     　　　　　　                       法  官　魏  大  喨
   　　　　　　　                       法  官　游  婷  麟
右正本係照原本作成。
如不服本判決，應於收受送達後二十日內向本院提出上訴書狀，其未表明上訴理由者
，應於提出上訴後二十日內向本院補提理由書狀（均須按他造當事人之人數附繕本）
上訴時應提出委任律師或具有律師資格之人之委任狀；委任有律師資格者，另應附具
律師及格證書及釋明委任人與受任人有民事訴訟法第四百六十六條之一第一項但書或
第二項（詳附註）所定關係之釋明文書影本。
中　　　華　　　民　　　國　　九十一  　年　　　一　　　月　　　四　　　日
　　　　　　　　　　　　　　　　　　　　書記官  姚  麗  華
附註：
民事訴訟法第四百六十六條之一（第一項、第二項）：
對於第二審判決上訴，上訴人應委任律師為訴訟代理人。但上訴人或其法定代理人具
有律師資格者，不在此限。
上訴人之配偶、三親等內之血親、二親等內之姻親，或上訴人為法人、中央或地方機
關時，其所屬專任人員具有律師資格並經法院認為適當者，亦得為第三審訴訟代理人
。
